臺灣花蓮地方法院民事判決　九十三年度訴字第一八四號
　　原　　　告　甲○○
　　訴訟代理人　李文平律師
　　被　　　告　丙○○
　　　　　　　　乙○○
右當事人間請求土地所有權移轉登記事件，本院於民國九十四年三月十五日言詞辯論
終結，判決如左：
    主    文
被告丙○○應將坐落花蓮縣吉安鄉○○段三三九地號土地，其中四分之一所有權移轉
登記予被告乙○○，再由乙○○移轉登記予原告。
訴訟費用由被告丙○○負擔。
    事實及理由
甲、程序方面：
    按訴狀送達後，原告不得將原訴變更或追加他訴。但不甚礙被告之防禦及訴訟之
    終結者，不在此限。民事訴訟法第二百五十五條第一項第七款定有明文。經查：
    原告起訴主張其與被告丙○○間有買賣關係，主張依情事變更，請求被告丙○○
    將系爭土地持分四分之一移轉登記與原告；後於九十三年十一月二十六日提出更
    正狀，追加乙○○為被告，並主張其係向被告乙○○購買系爭土地四分之一持分
    ，因乙○○將持分信託登記在被告丙○○名下，主張依據民法第二百四十二條前
    段代位乙○○向丙○○終止信託關係，並代位乙○○請求丙○○返還信託物，請
    求丙○○應將系爭土地其中持分四分之一移轉登記與乙○○後，再由乙○○移轉
    登記與原告等語。其所涉之證據均於原告與被告丙○○之前案九十一年度訴字第
    三號事件調查過，被告丙○○亦為與本件相同之抗辯，被告乙○○則當場認諾，
    兩造復無其他證據請求調查，是本院認原告變更之訴，不甚礙被告之防禦及訴訟
    之終結，應予准許。
乙、實體部分：
一、原告主張：緣被告乙○○與被告丙○○共同出資購買坐落於花蓮縣吉安鄉○○段
    三三九地號土地（下稱系爭土地），被告乙○○之股份為三分之一、被告丙○○
    之股份為三分之二，被告乙○○並同意將該筆土地信託登記在被告丙○○名下，
    嗣原告於民國八十三年間，以每坪新台幣（下同）一萬七千元之價格，向被告乙
    ○○購買系爭土地持分四分之一，惟因被告乙○○之持分信託登記在被告丙○○
    名下，故徵得被告丙○○同意後，由原告與被告丙○○於八十三年四月十三日簽
    訂不動產買賣契約書，然因締約當時，系爭土地為農地，依當時法律規定，不得
    移轉為共有，故雙方約定嗣後若系爭土地變更為建地，被告丙○○應將之過戶與
    原告，迄八十九年間，農業發展條例修正，解除農地移轉之限制，此時系爭土地
    已可以辦理為共有，卻因乙○○與丙○○之債務糾紛，致使被告丙○○遲遲不肯
    移轉過戶，並以此抗拒過戶，然原告當時業已付清款項與被告乙○○，被告乙○
    ○與丙○○均同意簽訂本件買賣契約，被告二人即負有將系爭標的移轉登記之義
    務，被告乙○○亦早應終止其與被告丙○○間之信託關係，請求被告丙○○返還
    信託物，並將之移轉登記與原告，然被告乙○○並未為之，原告爰依民法第二百
    四十二條前段之規定，代位被告乙○○向被告丙○○終止信託關係，並代位乙○
    ○請求被告丙○○返還信託物，並訴請被告乙○○辦理所有權移轉登記與原告。
    又目前因農業發展條例修正，解除農地移轉登記之限制，並爰依民法第二百二十
    七條之二第一項，主張契約成立後，情事變更，非締約當時所得預料，故當時乃
    以能過戶之建地彼此約束之，然雙方過戶之真意，實無二致，且本件如准原告所
    請，對被告丙○○並不會造成任何損失，爰依據原告與被告乙○○間之買賣契約
    及民法第二百四十二條、第二百二十七條之二起訴請求。並聲明：被告丙○○應
    將坐落花蓮縣吉安鄉○○段三三九地號土地，其中應有部分四分之一之所有權移
    轉登記予被告乙○○，再由乙○○移轉登記予原告。
二、被告丙○○則以：原告依據八十三年四月十三日之買賣契約訴請所有權移轉登記
    ，業經鈞院九十一年度訴字第三號民事判決原告敗訴確定，原告不得再行起訴；
    況原告所附之買賣契約書根本不成立，原告若認買賣契約書為合法有效，自應舉
    證以證明其說，原告起訴狀自認已付清買賣價金，請提出已支付價金，並經原告
    簽收之證據，若無證據，有以訴訟行詐欺之嫌，被告不同意原告一再變更訴求，
    請求一併駁回，又原告後更正系爭土地係另一被告乙○○信託登記在被告丙○○
    名下，且為雙方所為，雙方均有同意等語，原告供詞自相矛盾，況被告乙○○與
    原告究竟係何種關係，尚有疑義，原告自應先與被告乙○○就價金問題先行解決
    ，原告與乙○○之關係與被告丙○○無關，丙○○與被告乙○○就系爭土地無信
    託關係，原告所言不足採信等語茲為抗辯。並聲明：原告之訴駁回。
三、被告乙○○認諾。
四、兩造不爭執之事實：
    (一)原告與被告丙○○有於八十三年四月十三日簽訂不動產買賣契約書，原告曾據
      此訴請被告丙○○將系爭土地四分之一的所有權移轉登記與原告，經本院以九
      十一年訴字第三號判決原告敗訴確定。
    (二)兩造主張前揭買賣契約應係存在於原告與被告乙○○之間，被告丙○○並未收
      到前揭買賣價金。
五、得心證之理由：
    (一)被告丙○○雖抗辯：本件業經起訴，不得再行起訴云云。然原告於前案（九十
      一年度訴字第三號事件）係以其與被告丙○○間有前揭買賣關係，請求被告丙
      ○○將其所購得之系爭土地四分之一所有權移轉登記與原告；本件原告為訴之
      變更後（原訴視為撤回），係以其與被告乙○○間有前揭買賣關係，代位乙○
      ○終止與丙○○間之信託關係，請求丙○○將系爭土地四分之一所有權移轉登
      記與乙○○，乙○○再移轉登記與原告，兩者事實不同，顯非同一事件，本件
      即非前案既判力所及，原告自得提起本件訴訟，合先敘明。
    (二)原告主張之事實，業據提出不動產買賣契約書及土地登記謄本為證。被告丙○
      ○雖以前詞置辯，然被告丙○○、乙○○就系爭買賣契約係存在乙○○與原告
      間，均無意見，被告乙○○並當場認諾，被告丙○○則稱：其與乙○○間確有
      合夥關係無訛，只要乙○○將所欠的錢還清，其就同意將土地過戶等語。被告
      乙○○復稱：系爭土地其擁有持分為三分之一，因登記在丙○○名下，所以用
      丙○○名義借款，目前尚欠十多萬元未償還，當初我跟原告買賣時，有告訴丙
      ○○，因我的持分是三分之一，所以將四分之一持分賣給原告，丙○○也同意
      土地要過戶給原告，因土地登記在丙○○名下，所以買賣契約才會簽丙○○的
      名字等語。再參以被告乙○○於前案亦以證人身分為相同之陳述，被告丙○○
      於前案亦陳稱：當時我了解的情形是乙○○要將他的部分買給原告，我同意他
      這樣處理，對乙○○所述我們合夥購買土地沒有意見等語，此業經本院調閱本
      院九十一年度訴字第三號事件查閱無訛，顯見原告主張系爭買賣關係存在於原
      告與被告乙○○間，僅因乙○○與丙○○係合夥購買系爭土地，乙○○與丙○
      ○之股份各為三分之一、三分之二，乙○○並將其持分信託登記在丙○○名下
      ，由丙○○登記為系爭土地之所有人，所以用丙○○之名義與原告簽訂系爭買
      賣契約，當時丙○○亦同意將系爭土地四分之一所有權移轉登記與原告之事實
      ，應堪信為真實。
    (三)按契約成立後，情事變更，非當時所得預料，而依其原有效果顯失公平者，當
      事人得聲請法院增、減其給付或變更其他原有之效果。民法第二百二十七條之
      二第一項定有明文。原告與被告丙○○簽訂系爭買賣契約之時（實際上買賣契
      約當事人為原告與乙○○，丙○○僅為出名簽約之人），因系爭土地為農地，
      無法辦理分割或持分登記，故約定若變更為建地時，丙○○應將買賣標的物（
      即系爭土地持分四分之一）過戶給原告。而目前農業發展條例已修正，解除農
      地移轉成共有之限制，花蓮縣花蓮地政事務所亦函稱：本案標的並無法令限制
      移轉之規定，此有該所九十四年二月十七日函附卷可參，是本件確實有契約成
      立後，因法條修正之情事變更，非原告與乙○○簽約當時所得預料，如依原約
      定須迨系爭土地變更為建地，始能移轉四分之一所有權與原告，顯失公平之情
      事，因此原告主張本件有前揭情事變更法條之適用，被告乙○○依系爭買賣契
      約應將系爭土地四分之一所有權移轉登記與原告，自屬有據。
    (四)又原告主張代位乙○○終止乙○○與丙○○就系爭土地之信託關係，被告丙○
      ○則以乙○○以系爭土地，用其名義貸款，現仍有部分價金未還，拒絕移轉登
      記等語抗辯。乙○○亦自承：確有以系爭土地以丙○○名義借款，尚有部分借
      款未清償之事實。然原告向被告乙○○購買系爭土地四分之一所有權時，係經
      被告丙○○之同意，由丙○○出名與原告簽約等情，已如前述，是被告丙○○
      於與原告簽訂本件買賣契約之時，即表示其同意迨系爭土地得移轉為共有時，
      願意終止與乙○○就此部分（即系爭土地四分之一所有權部分）之信託關係，
      將系爭土地四分之一所有權移轉登記與原告，是被告丙○○自不得再以其與乙
      ○○間之債務糾葛為抗辯，而拒絕移轉登記。
    (五)綜上，原告依據其與被告乙○○間之買賣契約，依民法第二百四十二條、第二
      百二十七條之二，主張情事變更，代位乙○○終止與丙○○間就系爭土地四分
      之一所有權部分之信託關係，請求丙○○將系爭土地四分之一所有權移轉登記
      與乙○○，乙○○再將之移轉登記與原告，為有理由，應予准許。
六、本件事證已臻明確，兩造其餘主張、陳述及所提之證據暨攻擊防禦方法，核與本
    件判決之基礎不生影響，爰不一一詳予論述，併此敘明。
七、訴訟費用之負擔：民事訴訟法第七十八條、第八十五條第二項。
中　　　華　　　民　　　國　　九十四　　年　　　三　　　月　　二十九　　日
　　　　　　　　　　　　　　　台灣花蓮地方法院民事庭
　　　　　　　　　　　　　　　　　法 　　 官　李世華
右為正本係照原本作成。
如對本判決上訴，須於判決送達後廿日內向本院提出上訴狀（應抄附繕本）。
中　　　華　　　民　　　國　　九十四　　年　　　三　　　月　　二十九　　日
                                  法院書記官　詹益盛
